臺灣高等法院臺中分院刑事判決　 96年度選上更(一)字第285號
上　訴　人
即　被　告　丙○○
輔　佐　人　甲○○
選任辯護人　林見軍　律師
上列上訴人因違反公職人員選舉罷免法案件，不服臺灣臺中地方
法院95年度選訴字第46號中華民國96年1月31日第一審判決（起
訴案號：臺灣臺中地方法院檢察署95年度選偵字第53號），經最
高法院第一次發回更審，本院判決如下：
    主  文
原判決撤銷。
丙○○無罪。
    理  由
一、公訴意旨以：被告丙○○為臺中縣豐原市第4選區市民代表
    候選人陳群傳之助選員，丙○○為協助陳群傳得以順利當選
    民國95年6月10日所舉行之臺中縣豐原市第9屆市民代表，竟
    基於對於有投票權之人交付賄賂而為選舉權一定行使之犯意
    ，於民國95年6月7日19時許，前往臺中縣豐原市○○街15
    號6樓，交付新台幣2千元（以白色信封盛裝1千元紙鈔2張）
    之賄賂款項與有投票權人之乙○○（另為不起訴處分），而
    約定投票權為一定之行使，旋經警於丙○○身上扣得詳載有
    投票權人姓名、住址、聯絡電話等有投票權人基本資料之有
    投票權人名冊1份等物，因認被告涉有公職人員選舉罷免法
    第90條之1第1項之賄選罪嫌。
二、按犯罪事實應依證據認定之，無證據不得認定犯罪事實，刑
    事訴訟法第154條第2項定有明文；又不能證明被告犯罪或其
    行為不罰者，應諭知無罪之判決，復為同法第301條第1項所
    明定。公職人員選舉罷免法第九十條之一第一項之賄選罪係
    以對於有投票權之人，行求期約或交付賄賂或其他不正利益
    ，而約其不行使投票權或為一定之行使為構成要件。亦即須
    視行為人主觀上是否具有行賄之犯意，而約使有投票權人為
    投票權一定之行使或不行使；客觀上行為人所行求期約或交
    付之賄賂或不正利益是否可認係約使投票權人為投票權之一
    定行使或不行使之對價；以及所行求、期約、交付之對象是
    否為有投票權人而定（最高法院96年度台上字第4125號判決
    參照），是檢察官依刑事訴訟法第161條第1項規定，對於本
    件起訴之犯罪事實，應負提出證據及說服之實質舉證責任。
    倘其所提出之證據，不足為被告有罪之積極證明，或其指出
    證明之方法，無從說服法院以形成被告有罪之心證，基於無
    罪推定之原則，自應為被告無罪判決之諭知。
三、公訴意旨認被告涉有上開罪嫌，係以：I被告丙○○警詢及
    偵查中之供述；II證人即賴麗珠警詢中之證述及偵查中經曉
    喻偽證責任後，對於被告丙○○之具結證述；III扣押之白色
    信封1只及1千元紙鈔2張；Ⅳ有投票權人名冊1份；Ⅴ監視器
    光碟1份等為其論據。訊據上訴人即被告丙○○（下稱被告
    ）就其於上開時、地交付用白色信封袋裝置之2千元現金予
    乙○○收受之事實雖坦承不諱，但堅決否認有何公訴人所指
    之賄選犯行，辯稱：伊係臨時受張正聲託付交該2000元予乙
    ○○，並不知乙○○係屬有投票權人，當時係拜託乙○○帶
    候選人到大樓拜票，並無要求他投票給任何候選人，並非買
    票等語。
四、本院查：
  (一)被告於上開時、地交付2千元現金予乙○○之情事，已據被
    告供承在卷，並經證人乙○○於警詢、偵查及原審審理時證
    述屬實在卷，復有該2千元及用以裝置之白色信封袋1只扣案
    可證。
  (二)證人乙○○於原審法院96年1月10日審理時證稱：「（問：
    你與張正聲認識？）答：認識，他是名阺大樓的住戶」「（
    問：九十五年六月七日張正聲有無到管理室繳管理費？）答
    ：有」「當時他請我拜託我帶候選人陳群傳去拜票」「（問
    ：當時有無談到報酬或謝禮？）答：沒有」「（當天下午六
    點多）我看到丙○○站在大樓騎樓下的圍牆邊，他叫我過去
    電話亭轉角邊，我說我有事在圍牆邊講就好，為什麼要過去
    那邊講，他一直要我過去，我後來有過去，他拿了一個信封
    給我，他叫我支持陳群傳，拿給我之後我直接放口袋沒有看
    ，正好陳群傳的太太過來，因為張正聲有拜託我，我就直接
    帶陳太太進大樓拜票」「（問：當時是否知道信封內有現金
    ？）答：不知道」「（問：丙○○有無說到候選人到時由你
    帶候選人介紹？）答：我不記得。我拿到信封時見到一位揹
    著陳群傳帶子的人來到大樓門口，我就過去接洽，她說她是
    陳群傳的太太，我就帶陳太太到大樓去拜票」「（問：你過
    去接洽揹著陳群傳帶子的人，丙○○就走了）答：對。他過
    去打個招呼就走了」「（問：張正聲拜託你時有無談到報酬
    ？）答：我只是義務幫忙」「（問：事後張正聲有無再與你
    接洽？）答：沒有。當天張正聲繳完管理費後，有打電話給
    我確認時間幾點會到」「（問：你說張正聲有打電話給你確
    認時間，是何時？）答：大約四點多」等語，核與：I證人
    張正聲於同日審理時證稱：「（問：九十五年六月七日下午
    有無遇到證人乙○○？）答：有下午三點半」「（問：當時
    你們談何事？）答：因我電話壞掉，與一位陳先生約在該處
    ，在東勢街十五號那棟大樓的管理室遇到乙○○，我繳四至
    六月份的管理費給乙○○，我想起一位朋友拜託我帶一位候
    選人到大樓去拜票，乙○○主動跟我說，她下班後有空可以
    幫忙帶候選人去拜票「（在場的人有）我、乙○○、乙○○
    的朋友，那位幫我修理電話的陳文賢老闆」「（問：後來你
    有無帶陳群傳去該處大樓拜票？）答：沒有。因為我在外埔
    上班，我趕回外埔，到五、六點時我打電話給丙○○先生，
    請他七點時到該處大樓找一位張姓管理員，我說：我無法趕
    回去，麻煩你。並跟丙○○交代請他拿兩千元給乙○○，感
    謝他幫我」「（問：你包兩千元給乙○○之目的為何？）答
    ：因為本來是我要帶候選人拜票的，她幫我帶候選人去拜票
    ，走那麼多棟大樓，是要感謝她的」「（問：你是名阺大樓
    之住戶？）答：是。當天我是親自去繳管理費，我認識乙○
    ○，她是我們管理員，我偶爾會到該處去住，家人住在那裡
    ，平常我不住那裡」「從外埔用我的手機打他公司的電話，
    他手機沒開機，他的公司是土地仲介的公司，我是打他０四
    二五一，多少號碼我不記得了，要再查，我跟丙○○說請他
    到我住的大樓門口找一位管理員張小姐，我請他先幫我代墊
    兩千元先包給張小姐答謝她，請他跟張小姐說帶候選人跑整
    棟大樓拜票，當天晚上我約七、八點才回到合作街住處。我
    沒有去問張小姐事後的結果，也沒有人跟我回報當天情形。
    九十五年八、九月份丙○○跟我說這件事他要被地檢署傳喚
    ，我才知道這件事變成這樣」「（問：你知道丙○○是否認
    識乙○○？）答：我不清楚。那棟大樓只有一位管理員，六
    、七點就準備要下班，我沒有說乙○○的名字，我只有說管
    理員張小姐」「我跟乙○○說我有一位朋友拜託，有一位候
    選人要來這裡拜票，乙○○主動說她可以幫我帶，我有跟她
    說候選人是陳群傳，在管理室沒有講到要給她兩千元，當天
    七點本來是我要帶的，我也沒有答應乙○○幫我帶，當時沒
    有談到答謝乙○○多少錢的問題，事後乙○○也沒有談到要
    多少代價，我也不知道陳群傳當天下午七點是否會有其他的
    人一起過來，陳永傑拜託我，也沒有任何代價，管理室平常
    是六、七點下班，因為乙○○也是該棟大樓的住戶，也要返
    家煮飯」「我當天約五、六點時打電話給乙○○，請她幫忙
    帶候選人，也沒有提到要答謝她，她說好，她說七點會在門
    口等」「（問：你有無給乙○○其他資料？）答：沒有。因
    為她已知是陳群傳的拜訪行程」等語；II證人陳文賢於同日
    審理時所證：「（問：九十五年六月七日下午三點半，你有
    無與張正聲約在名阺大樓？）答：正確日期不記得。在選舉
    前二、三天約在名阺大樓外面，要去張正聲家修理電話機」
    「（問：當時你有無聽到張正聲與乙○○對話？）答：我跟
    張正聲進大樓，他先要繳管理費，聽到張正聲說他有位朋友
    的朋友要選舉，要來大樓拜票，乙○○有說她可以幫忙帶候
    選人拜票」「我沒有聽到結論是誰要去帶。我有在管理室內
    聽到這些對話內容，我有陪他進去繳管理費，所以才會進入
    管理室，最後我們一起離開去他家」等語相符，亦足見被告
    所辯，擔任上開大樓管理員之證人乙○○，原本即答應住戶
    即證人張正聲之要求，帶領候選人陳群傳或其他助選人至大
    樓內拜票，爭取支持，被告係因陳正聲無法到場，臨時應張
    正聲之要求，至上開大樓介紹候選人陳群傳配偶至上開大樓
    拜票，並交付上開金額等語，與事實相符。
  (三)被告於候選人陳群傳之助選人即其配偶到場後即先行離開未
    陪同拜票等情，已據證人乙○○證述在卷；且乙○○自警詢
    、偵查、原審及本院審理時，均未提及其伊收受該二千元外
    ，其餘住所是否同樣有收受現金情形；檢察官於偵查時，依
    據被告所持扣案之催票統計單，傳訊證人尤正欽、曾希正、
    林益項、林清棋、鍾景春、王鵬昌、陳明邦、蔡其民、蔡揚
    正、吳承峰、謝春發、蔡其平、謝明杰、王建浩、嚴文達、
    陳春利、賴耀卿、張厚添、廖偉成、陳威良等人，均分別證
    稱：或見過被告、或未見過被告，然均未收到陳群傳賄款等
    語。
  (四)綜合上述，證人乙○○既係擔任上開大樓管理員，其同意陳
    正聲之請，協助帶領候選人陳群傳本人或其他助選人人員進
    入大樓，拜訪住戶，請求支持，陳正聲因臨時有事，臨時拜
    託被告前往，並代為交付現金二千元予乙○○，則被告是否
    確有賄選之犯罪故意即有合理之懷疑，況且陳群傳之助選人
    員進入大樓，拜訪住戶時，亦未發現另有期約賄選情事，則
    被告所辯，上開二千元係，係感謝乙○○之協助，應與一般
    人情相符；縱令被告於交付上開現金時，出言請求乙○○惠
    賜一票，然其交付金錢之目的既係依張正聲之請，感謝乙○
    ○協助帶同候選人或其助選人員拜票，即與前開所示本罪之
    構成要件有間，難以此為被告不利之認定。
  (五)證人乙○○於警詢時證稱：「九十五年六月七日十九時許有
    1名男子自稱是豐原市市民代表（第四選區）登記第4號陳群
    傳之助選員，至我服務之工作地點，於該棟公寓前的公用電
    話亭旁向我請託支持豐原市市民代表（第四選區）登記第四
    號陳群傳，並拿以信封袋內裝有新台幣二千元，請我將選票
    投給豐原市民代表（第四選區）登記第四號陳群傳。於九十
    五年六月八日十時三十分，我在臺中縣豐原市○○街九號一
    樓管理室上班，警方前來詢問我是否有賣票之情形，我當場
    向警方坦承有賣票之行為，並主動交出於九十五年六月七日
    十九時許接受一名男子自稱是豐原市市民代表（第四選區）
    陳群傳之助選員之買票現金並以白色信封袋內裝有新台幣二
    千元及開啟我服務之管理室監視錄影帶供警方勘驗當時雙方
    賣票及買票之情形」「（問：該名男子當時向你買票時有無
    明確指示你於投票日投給何人？為何選區？）答：當時該名
    男子有明確向我指示叫我於投票當天投給豐原市民代表（第
    四選區）登記第四號陳群傳」等語（見95年6月8日豐警偵字
    第0950 028791號警卷第6-7頁），就前開足以影響是否構成
    賄選認定之證人陳正聲曾與伊約定帶領候選人或其他助選人
    員進入大樓，拜訪住戶等事實，完全略而未提，難僅憑此為
    被告犯罪之認定，併予指明。
五、綜上所述，公訴人所舉上開證據，其證明力尚未到達至通常
    一般之人均不致有所懷疑而得確信其為真實之程度，就被告
    是否有賄選故意尚有合理之懷疑存在，本院盡調查能事，復
    查無其他積極證據足資證明被告犯罪，本院既無從形成對被
    告不利之確信，依前開證明依法自應為無罪之諭知。被告上
    訴否認有賄選故意為有理由，原審未查，遽為被告有罪之判
    決，尚有未洽，應予撤銷改判，為被告無罪之判決。
六、據上論結，應依刑事訴訟法第369條第1項前段、第364條、
    第301條第1項，判決如主文。
本案經檢察官丁○○到庭執行職務。
中　　華　　民　　國　　96　　年　　9　　月　　26　　日
            刑事第四庭    審判長法　官  洪  耀  宗
                                法　官  江  德  千
                                法　官  劉  登  俊
上列正本證明與原本無異。
檢察官得上訴，被告不得上訴。
如不服本判決應於收受送達後十日內向本院提出上訴書狀，其未
敘述上訴之理由者並得於提起上訴後十日內向本院補提理由書（
均須按他造當事人之人數附繕本）。
                                書記官  粘  銘  環
中　　華　　民　　國　　96　　年　　9 　　月　　27　　日
